【裁判字號】    97,訴,1383
【裁判日期】    980112
【裁判案由】    清償借款
【裁判全文】
臺灣臺南地方法院民事判決              97年度訴字第1383號
原      告  甲○○
被      告  乙○○
上列當事人間請求清償借款事件，經本院於民國97年12月29日言
詞辯論終結，判決如下：
    主  文
原告之訴駁回。
訴訟費用新台幣玖仟參佰陸拾元由原告負擔。
    事實及理由
一、原告主張：
  (一)兩造係夫妻，被告於民國90年間因需錢孔急，向原告借款新
    台幣 (下同)86 萬元償還被告之債務，迄今分文未還，屢遭
    原告催討均置之不理。為此，本於消費借貸之法律關係，請
    求被告返還上開借款。
  (二)被告答辯狀第1段主張原告請求的款項金額86萬「係原告單
    方面計算後作為離婚協議之一部分」，並非事實。因為原告
    自始至終均不曾同意離婚，而認債務歸債務，婚姻歸婚姻，
    從不願意作為交換債務清償的代價，不可能單方面計算債務
    後作為離婚協議的一部分。但被告因一心一意執意要離婚，
    才會企圖用經濟箝制原告，以離婚作為清償債務的條件，此
    有被告不爭執協議書上字跡是由被告所寫，以及證人丙○○
    到庭證稱「那天就是兩造為了債務在爭吵，最後被告有寫草
    稿，計算金額。」等語可證。該86萬元是94年初結算後被告
    承認的債務金額，實際上被告對於原告的負債超過200萬元
    ，扣除匯入原告帳戶的終身俸總額785,988元，被告當時願
    意承認的金額為86萬元，所以原告是依被告自己承認的金額
    起訴請求之。
  (三)被告答辯狀第2段主張「原告實際向被告借款遠遠超過原告
    所請求的86萬元」云云更是顛倒是非，原告不但不曾向被告
    借款，更早在88年10月間起，就以原告多年來辛苦工作的積
    蓄，甚至典當金飾變賣，為被告清償第一筆銀行負債40萬元
    。被告退役後每半年領取一次的終身俸，在被告93年無故離
    家前確係直接匯入原告帳戶內(原告對於領取被告92、93年
    度的終身俸金額共785,988元，並不爭執)，連原告為被告繳
    付的被告的信用卡債務92年繳付697,200元，93年繳付
    94,500元，都不足夠，差額由原告填補，而被告94年以後的
    終身俸均由被告自行領取花用，置原告負債累累之生活困境
    於不顧。自兩造婚後被告工作所得清償被告本身的負債及生
    活開銷都不足夠，焉有剩餘能借款給原告?
  (四)至於原告所請求的86萬元是從90年起陸陸續續借給被告，金
    錢來源是原告以自己的提款卡和現金卡向銀行借款清償被告
    積欠銀行之債務，再有被告於95年3月間另行親筆計算的債
    務明細乙紙，扣除被告主張匯給原告終身俸及工作所得，仍
    遠超過原告請求的86萬元。綜上所述，原告主張被告應清償
    借款債務86萬元，有確實的根據和理由。
  (五)聲明：
    1.被告應給付原告86萬元，及自起訴狀繕本送達翌日起至清
      償日止，按週年利率百分之5計算之利息。
    2.訴訟費用由被告負擔。
二、被告則以下列情辭置辯：
  (一)本件因原告所提離婚臨議書所載女方協助償還之債務新台幣
    (下同)86 萬元由男方每半年所領終身俸償還20萬元直至償
    還完畢，做為請求之依據，然該協議係被告不想再與原告糾
    纏及顧及夫妻一場，該金額款項係由原告單方面計算後，做
    為離婚協議之一部份。現兩造婚姻依然存在豈能以離婚協議
    書所載之金額做為請求之依據顯然與事實不符，為此請求駁
    回原告之訴。
  (二)兩造係夫妻本是同林烏，經濟大權由原告掌管，被告工作所
    賺之金額扣除被告所需全交於原告管理，不能因家庭支出之
    款項多記在被告頭上，誰向誰借款本是一本爛帳，原告實際
    向被告所借款項遠遠超過原告所請求之86萬。
  (三)原告日前所提準備書所載90年間被告向原告借款86萬元迄今
    分文未還，被告無法理解原告平時所需金額多係被告所提供
    ，然不知90年間原告竟能有如此大筆金額借於被告，甚為不
    解，原告應先證明要有這筆款項才能借於被告，不能拿被告
    長期所給工作所賺之款項來矇混填充及如何證明交付於被告
    及依據之證明，為此請求依據民事訴訟法199條及第209條之
    規定聲請調查原告所言之證據，以解被告之疑義，讓證據證
    明一切。為此，原告明顯已觸犯刑法214條之偽造文書罪明
    知為不實之事項，而使公務員登載於職務上所掌之公文書，
    足以生損害於公眾或他人者，處3年以下有期徒刑、拘役或
    500 元以下罰金。
  (四)原告於92年12月22日答辯狀所提示之證據，經查證多係92年
    及93年間之資料及家庭日常收支表，經查並無所稱90年之借
    款資料，與原告答辯狀第3項所言86萬是從90年起陸陸續續
    借於被告之證據差距2至3年，其金錢與時間兜不攏，不知又
    與原告所主張90年借貸86萬元有何關聯，豈不互相矛盾、何
    為真實之情事，有待原告證明所提示資料內之款項與所請求
    係有相關聯及被告所用，原告不能為一己之利益，竟顛倒是
    非歪曲事實，東扯西拉將家庭支出不相關之帳目及原告自已
    消費帳單全扯拚在一起，全記在被告身上。
  (五)原告所提之提款資料，不也證實這些金錢係被告92年及93
    年間半年俸薪資所得匯入原告帳戶供原告所花用之金錢嗎?
    不然原告如何有錢提領，再再顯示原告貪婪欺騙之能事。
  (六)原告答辯狀所提示之附件1：萬泰銀行40萬元清償證明書，
    原告竟有如此厚顏說該款項係原告代替被告所清償之證據。
    該款項係被告於88年9月30日為退伍日向退伍單位高雄鳳山
    「陸軍步兵學校」收支組領取優退金86萬元，於同年10 月2
    日即還萬泰銀行40萬元之債務，原告係隨行知悉，此為萬秦
    銀行40萬元清償證明書之由來，剩餘46萬元原告唆使被告說
    將錢存入原告與前夫所生之兒子「余文智」合作金庫台北大
    道埕分行帳戶內，因係該銀行職員可賺取優惠利息，該事實
    之真相豈容原告顛倒是非歪曲事實，承審法官如有疑義，可
    為此請求就該筆款項要求原告提出88年l0月2日金額之來源
    即可知悉事實。
  (七)被告對於生活及處理事項頗為嚴謹，因原告生活之靡爛是分
    居之主因，查一般百姓豈有信用卡、現金卡那麼多嗎，經計
    算原告竟有多達8家銀行之多，由此可見原告生活之情況。
    上開之陳述，證明原告顛倒是非及歪曲事實不勝枚舉，不再
    贅述及說明答辯，原告應針對所請求90年間之金額86萬元證
    明這筆款項如何交付於被告及依據之證明，如無其他確切之
    證據，原告依然東扯西拉之情事，請求駁回原告之訴，以維
    司法之正義及還被告之清白。
  (八)聲明：
    1.駁回原告之訴。
    2.訴訟費用由原告負擔。
三、本件經依民事訴訟法第270條之1第1項第3款規定，整理並協
    議兩造不爭執及爭執事項如下：
  (一)不爭執事項:
    1.兩造於85年7月7日結婚，至今婚姻關係仍存續中。
    2.原告曾於92年間開始到93年間，以信用卡向銀行貸款清
      償被告積欠銀行之債務。
    3.被告自婚後至89年退伍期間之每月薪俸之3分之1即2萬元
      ，均交由原告管理使用，被告於89年至92年1月前在新化
      郵局開設之終身俸(每半年23萬元)及年終慰助金(每年5萬
      3000元)專戶之提款卡，於該期間均由原告保管使用·被
      告92年1月之後到93年7月間之終身俸及年終慰助金均直接
      轉帳至原告新化郵局帳戶內。
    4.兩造於93年7、8月間曾經協議離婚，被告於離婚協議書上
      書寫「男方尚欠女方協助償還債務86萬，由男方每半年所
      領終身俸償還20萬元，直至償還完畢」惟該離婚協議並未
      成立。
  (二)爭執事項：
    1.兩造間是否成立借貸關係？
    2.如有，借貸金額為何？被告是否已經清償？
四、本件原告主張被告自90年間起陸續向其借款，迄尚有約86萬
    元未償還云云，為被告所否認，並以前揭情詞置辯，是本件
    兩造間爭執要點為：兩造間是否成立借貸關係？如有，借貸
    金額為何？被告是否已經清償？經查：
  (一)按使用借貸係契約行為，原告主張使用借貸關係存在，應就
    使用借貸契約確已成立之事實，負舉證責任，若其先不能舉
    證，則被告就其抗辯事實即令不能舉證，或其所舉證據尚有
    疵累，自應駁回原告之請求（最高法院87年度台上字第2734
    號判決意旨參照）；次按當事人主張有金錢借貸關係存在，
    須就其發生所須具備之特別要件即金錢之交付及借貸意思表
    示互相一致負舉證之責任，若僅證明有金錢之交付，未證明
    借貸意思表示互相一致者，尚不能認為有金錢借貸關係存在
    （最高法院81年度台上字第2372號判決意旨參照）。
  (二)本件原告主張被告向其借款，尚欠86萬元未還云云，固據提
    出「離婚協議書」一件為證，惟該離婚協議並未達成，為兩
    造所不爭執，則該離婚協議書上所載文字尚無拘束兩造之效
    力，原告自不得據該協議書向被告請求清償。
  (三)原告雖又提出無擔保債務還款計畫、清償證明書、匯款回條
    聯、交易明細表、信用卡消費明細及帳單等件為證，惟觀原
    告所提出之萬泰商業銀行台南分行出具之「清償證明書」，
    係記載「借款人乙○○於85年12月24日向本公司辦理之消費
    性貸款新臺幣肆拾萬元業於88年10月2日全部清償完畢」，
    與原告所主張被告積欠之86萬元係89年起到93年間的消費卡
    債等語（參97年11月24日言詞辯論筆錄），顯然無關，要不
    得作為本件原告主張借貸關係之有利證據。另原告所提之「
    匯款回條聯」上記載匯款人乃「乙○○」，據此，亦難證明
    該筆匯款係原告所支出。
  (三)再參被告所辯：伊薪資所得都有交給原告，每半年的終身俸
    及年終慰助金自92年1月都直接匯到原告新化郵局帳戶，到
    93年7月28日離開家，共有六次（四次終身俸、二次年終慰
    助金）共929288元等語（同上言詞辯論筆錄），亦為被告所
    不爭執，併參原告對於本院詢問所主張系爭86萬元借款係何
    時向銀行借款時，答稱：「89年起到93年間的消費卡債，這
    些信用卡所借出的錢，有部分供家用，有部分清償被告的債
    務。」「（被告的債務部分有多少？）我不清楚。」等語（
    同上言詞辯論筆錄），益證被告所辯：有用原告信用卡去借
    現金，付家用或還信用卡債，惟均按兩造約定以伊薪俸交付
    原告管理償還等語，堪信屬實。
  (四)綜上，原告所舉証據並未能證明以原告信用卡向銀行借款係
    有與原告成立借貸關係之意思，及借貸金額若干，而被告抗
    辯：有交付薪資與原告管理清償積欠銀行款項，則屬可採。
五、從而，原告本於借貸關係請求被告給付86萬元，及自起訴狀
    繕本送達翌日起至清償日止，按週年利率百分之5計算之利
    息，為無理由，應予駁回。
六、本件訴訟費用確定為裁判費9,360元，應由敗訴之原告負擔
    。
七、結論，本件原告之訴為無理由，應依民事訴訟法第78條、第
    87條第1項，判決如主文。
中    華    民    國    98    年    1   月    12    日
                  民事第二庭      法  官  李杭倫
以上正本證明與原本無異。
如對本判決上訴，須於判決送達後20日內向本院提出上訴狀。
中    華    民    國    98    年    1   月    12    日
                                  書記官  蔡曉卿


司法院資訊處製作；財團法人民間司法改革基金會備份。
